臺灣高等法院臺南分院刑事判決　　　 95年度交上易字第540號
上　訴　人
即　被　告　甲 ○ ○
上列上訴人因過失致死案件，不服臺灣嘉義地方法院95年度交易
字第140號中華民國95年8月24日第一審判決（起訴案號：臺灣嘉
義地方法院檢察署95年度偵字第3463號），提起上訴，本院判決
如下：
    主  文
上訴駁回。
    事  實
一、甲○○於民國（下同）九十四年六月十二日下午五時二十七
    分許，駕駛牌照號碼R9─0113號自用小客貨車，搭載林張玉
    雪、林秀蓮、許森吾及張子賢等八人欲自高雄返回臺中，而
    沿國道三號高速公路由南往北方向行駛，途經國道三號高速
    公路北上二百九十一公里一百公尺處內側車道時，因當時該
    路段正在下雨，造成路面潮濕且積水，甲○○原應注意車輛
    行經積水道路，應減速慢行，作隨時停車之準備，且應注意
    車輛行進中駕駛人應注意車前狀況，隨時採取必要安全措施
    ；而依當時天候雨，路面濕潤、無缺陷、無障礙物，視距良
    好，並無不能注意之情事，惟甲○○竟疏於注意減速慢行及
    車前狀況，適同車道前方由陳東炫所駕駛之牌照號碼RJ─44
    87號自用小客車煞車減速行駛，甲○○見狀亦緊急煞車，致
    其所駕駛上開自用小客貨車因之打滑失控撞擊內側護欄，並
    追撞陳東炫所駕駛之上開自用小客車後翻覆，使甲○○所駕
    駛車輛上之乘客林張玉雪因而受有右額頭部不規則挫裂傷合
    併骨折、右臉部不規則擦挫傷、下頦部擦挫傷、右胸上部鎖
    骨、右上肩胛、左上肩胛、右手肘、上臂後部、前臂後部不
    規則擦挫傷及兩下肢膝前部擦傷等傷害；嗣經緊急送「財團
    法人佛教慈濟綜合醫院大林分院」急救後，仍因頭部外傷及
    顱腦損傷而於同日晚上六點二十三分因急救無效而不治死亡
    （至於林秀蓮、許森吾及張子賢因本件車禍事故受傷部分，
    均未據渠等提出告訴）。至甲○○於事故發生後，在未有偵
    查犯罪職權之公務員發覺前，於警員據報前往現場處理時，
    當場承認為肇事人，對於未發覺之犯罪自首而接受裁判。
二、案經臺灣嘉義地方法院檢察署檢察官自動檢舉偵查起訴。
    理  由
壹、程序方面：
    按被告以外之人於審判外之陳述，經當事人於審判程序同意
    作為證據，法院審酌該言詞陳述或書面陳述作成時之情況，
    認為適當者，亦得為證據。當事人、代理人或辯護人於法院
    調查證據時，知有第一百五十九條第一項不得為證據之情形
    ，而未於言詞辯論終結前聲明異議，視為有前項之同意；刑
    事訴訟法第一百五十九條之五定有明文。查本件認定事實所
    引用之證據方法（包括證人之證述及文書等物證），已經本
    院於審理時提示被告甲○○表示無意見（見本院卷第23至25
    、34至35頁），揆諸前揭說明，可認為已同意作為證據；而
    本院審酌該證人等之陳述及文書等物證作成時之情況，認為
    適當，而查無其他違法不實之情事，復無顯有不可信之情況
    ，自得採為證據。
貳、實體方面：
一、認定犯罪事實所憑之證據及理由：
  (一)查本件被告甲○○確有於九十四年六月十二日下午五時二十
    七分許，駕駛牌照號碼R9─0113號自用小客貨車，搭載被害
    人林張玉雪等八人欲自高雄返回臺中，而沿國道三號高速公
    路由南往北方向行駛，途經國道三號高速公路北上二百九十
    一公里一百公尺處內側車道時，因當時該路段正在下雨，造
    成路面潮濕且積水，被告甲○○疏於注意減速慢行及車前狀
    況，適同車道前方由陳東炫所駕駛之牌照號碼RJ─4487號自
    用小客車煞車減速行駛，被告甲○○見狀亦緊急煞車，致其
    所駕駛上開自用小客貨車因之打滑失控撞擊內側護欄，並追
    撞陳東炫所駕駛之上開自用小客車後翻覆，使被告甲○○所
    駕駛車輛上之乘客即被害人林張玉雪因而受有右額頭部不規
    則挫裂傷合併骨折、右臉部不規則擦挫傷、下頦部擦挫傷、
    右胸上部鎖骨、右上肩胛、左上肩胛、右手肘、上臂後部、
    前臂後部不規則擦挫傷及兩下肢膝前部擦傷等傷害；嗣經緊
    急送「財團法人佛教慈濟綜合醫院大林分院」急救後，仍因
    頭部外傷及顱腦損傷而於同日晚上六點二十三分因急救無效
    而不治死亡之事實，已據被告甲○○於本院審理時坦承不諱
    在卷（本院卷第25、36至37頁）；核與證人（即目擊證人）
    林秀蓮、許森吾、張子賢及陳東炫分別於警詢或檢察官偵查
    時具結證述之發生車禍情節相符（見相驗卷第16至18、21至
    26、32至33頁），並有道路交通事故調查報告表(一)、(二)與國
    道公路警察局古坑分隊道路交通事故現場圖、內政部警政署
    國道公路警察第八警察隊司法警察處理變死案件初步調查報
    告、「財團法人佛教慈濟綜合醫院大林分院」九十四年六月
    十二日診斷證明書、臺灣嘉義地方法院檢察署檢察官督同檢
    驗員相驗所製作之勘驗筆錄、驗斷書及相驗屍體證明書各一
    份及照片共二十六張附卷可資佐證（見相驗卷第2至3、06至
    12、31、35至52頁）；依上，經核證人林秀蓮、許森吾、張
    子賢及陳東炫前揭證述內容俱與事實相符，並無顯不可信之
    情況，且具較可信之特別情況，復為證明本件犯罪事實存否
    所必要者，依刑事訴訟法第一百五十九條之一第二項及第一
    百五十九條之二規定，自可採為證據；再參以被告對於前揭
    事實亦不爭執以觀，均足資擔保證人林秀蓮、許森吾、張子
    賢及陳東炫前揭證述內容及被告此部分任意性自白具有相當
    程度之真實性，而得使本院確信被告確有前揭犯罪事實，應
    屬真實無訛，而堪採信。
  (二)按汽車駕駛人駕駛汽車行經積水道路，應減速慢行，作隨時
    停車之準備；又汽車駕駛人應注意車前狀況，隨時採取必要
    安全措施，道路交通安全規則第九十三條第一項第二款及同
    規則第九十四條第三項分別定有明文。此為駕駛人於駕駛車
    輛時應注意之事項，按被告為汽車駕駛人，並領有普通自用
    小客貨車之駕駛執照，其於駕駛汽車時，自應遵守上開規定
    ，且此交通規則復為社會上一般稍具常識者所知悉；另肇事
    當時雖天候雨，路面濕潤，惟無缺陷、無障礙物，視距良好
    ，並無不能注意之情事等情，有前揭道路交通事故調查報告
    表(一)、(二)在卷可參；則依當時情形，被告並無不能注意之情
    事。則衡情若被告行經上揭該路段時有加以相當之注意減速
    慢行及車前狀況，並隨時採取必要安全措施，當可避免本件
    車禍事故之發生；惟被告甲○○在無不能注意之情形下，竟
    疏於注意減速慢行及車前狀況，適同車道前方由陳東炫所駕
    駛之前揭自用小客車煞車減速行駛，被告見狀亦緊急煞車，
    致其所駕駛上開自用小客貨車因之打滑失控撞擊內側護欄，
    並追撞陳東炫所駕駛之上開自用小客車後翻覆，使被告所駕
    駛車輛上之被害人林張玉雪因而受有右額頭部不規則挫裂傷
    合併骨折、右臉部不規則擦挫傷、下頦部擦挫傷、右胸上部
    鎖骨、右上肩胛、左上肩胛、右手肘、上臂後部、前臂後部
    不規則擦挫傷及兩下肢膝前部擦傷等傷害；嗣經緊急送「財
    團法人佛教慈濟綜合醫院大林分院」急救後，仍因頭部外傷
    及顱腦損傷而於同日晚上六點二十三分因急救無效而不治死
    亡，顯然被告於上開時地駕駛車輛確有疏未減速慢行且未注
    意車前狀況，應堪認定；再參以本件車禍事故經送由「臺灣
    省嘉雲區車輛行車事故鑑定委員會」鑑定結果。已認定：「
    一甲○○駕駛自用小客貨車，雨天操控失當，擦撞內側護欄
    後翻覆，波及前車肇事，為肇事原因。二陳東炫駕駛自用小
    客車，無肇事因素。」等情，有「臺灣省嘉雲區車輛行車事
    故鑑定委員會九十五年四月二十八日嘉雲鑑950169字第0955
    801516號函附之嘉雲區第950169號鑑定意見書一份附卷可憑
    （見偵查卷第3至5頁）以觀，被告就本件車禍事故之發生具
    有過失，殆無疑義。另被害人林張玉雪確因本件車禍而死亡
    ，已如前述，則被告之過失行為與被害人林張玉雪之死亡間
    確具有相當之因果關係，當無疑義。
  (三)依上所述，本件被告甲○○之犯行，事證已臻明確，洵堪認
    定，應予依法論科。
二、按行為後法律有變更者，適用行為時之法律。但行為後之法
    律有利於行為人者，適用最有利於行為人之法律，刑法第二
    條第一項定有明文。本件被告行為後，關於刑法規定各罪法
    定刑有罰金刑者：原應適用罰金罰鍰提高標準條例第一條前
    段規定：「依法律應處罰金、罰鍰者，就其原定數額得提高
    為二倍至十倍。」（按該條規定業於七十二年七月二十七日
    經司法院、行政院令發布：「依勘亂時期罰金罰鍰提高標準
    條例第一條前段及第三條規定將刑法定有罰金各條之罰金數
    額，均提高為十倍。」並自七十二年八月一日起施行），然
    九十五年七月一日施行之刑法施行法第一條之一則規定：「
    中華民國九十四年一月七日刑法修正施行後，刑法分則編所
    定罰金之貨幣單位為新臺幣。九十四年一月七日刑法修正時
    ，刑法分則編未修正之條文定有罰金者，自九十四年一月七
    日刑法修正施行後，就其所定數額提高為三十倍。但七十二
    年六月二十六日至九十四年一月七日新增或修正之條文，就
    其所定數額提高為三倍。本案被告所犯之刑法第二百七十六
    條第一項自七十二年六月二十六日（即罰金罰鍰提高標準條
    例修正公布日）迄今未修正，其罰金之法定刑為「二千元」
    （貨幣單位為「銀元」），再依罰金罰鍰提高標準條例第一
    條前段規定罰金刑提高十倍為「銀元二萬元」，依現行法規
    所定貨幣單位折算新台幣條例規定折算為「新臺幣六萬元」
    ；至於刑法施行法第一條之一施行日（即九十五年七月一日
    ）後，刑法所定罰金之貨幣單位改為「新臺幣」，就其所定
    數額高三十倍，亦為「新臺幣六萬元」，是刑法施行法第一
    條之一施行後，罰金刑貨幣單位雖有「新臺幣」之更異，惟
    適用結果之罰金額度則無二致，就罰金法定刑提高之「刑罰
    權規範內容」並未變更；亦即本件被告所犯之罪其法定罰金
    刑部分，無論依罰金罰鍰提高標準條例第一條前段或九十五
    年七月一日施行之刑法施行法第一條之一前段規定，二者罰
    金上限均相同，自無有利與否之比較問題。次按刑法第三十
    五條第二項規定：「同種之刑，以最高度之較長或較多者為
    重。最高度相等者，以最低度之較長或較多者為重。」因而
    罰金之下限，依新刑法第三十三條第五款規定：「罰金：新
    臺幣一千元以上，以百元計算之。」依舊刑法第三十三條第
    五款規定：「罰金：一元以上。」二者比較結果，顯然以舊
    刑法罰金之下限為較輕，而有利於被告。則依新刑法第二條
    第一項前段從舊從輕原則，本件應適用修正前舊刑法及罰金
    罰鍰提高標準條例第一條前段規定。
三、核被告甲○○於前揭時、地駕駛自用小客貨車，因疏未注意
    減速慢行及車前狀況，適同車道前方由陳東炫所駕駛之前揭
    自用小客車煞車減速行駛，被告見狀亦緊急煞車，致其所駕
    駛上開自用小客貨車因之打滑失控撞擊內側護欄，並追撞陳
    東炫所駕駛之上開自用小客車後翻覆，使被告所駕駛車輛上
    之被害人林張玉雪因而受有右額頭部不規則挫裂傷合併骨折
    、右臉部不規則擦挫傷、下頦部擦挫傷、右胸上部鎖骨、右
    上肩胛、左上肩胛、右手肘、上臂後部、前臂後部不規則擦
    挫傷及兩下肢膝前部擦傷等傷害；嗣經緊急送「財團法人佛
    教慈濟綜合醫院大林分院」急救後，仍因頭部外傷及顱腦損
    傷而於同日晚上六點二十三分因急救無效而不治死亡；所為
    係犯刑法第二百七十六條第一項之過失致死罪。又被告於肇
    事後，留在現場，於警員據報前往處理時，對於未發覺之犯
    罪，主動向警員告知其係肇事者，表明願接受裁判等情，有
    國道公路警察局第八警察隊道路交通事故肇事人是否自首情
    形紀錄表一紙附卷可參（見相驗字卷第27頁）；是被告對於
    偵查機關尚未發覺之罪自首而願接受裁判，其行為已符合自
    首之要件，應依修正前刑法第六十二條前段之規定減輕其刑
    （按自首並非可罰性判斷之問題，且非法律效果形成之問題
    ，故其變更適用之基準，並非以行為時，而係以自首時作為
    其判斷之基準；惟因必減與得減之變動，仍影響行為人之刑
    罰法律效果，在法律變更之問題上，依刑法第二條第一項規
    定之立法意旨，自以自首時為有利於被告，且不生有利或不
    利被告之比較結果）。
四、原審以被告甲○○罪證明確，因予適用刑法第二條第一項前
    段、第二百七十六條第一項、修正前刑法第六十二條前段，
    修正前罰金罰鍰提高標準條例第一條前段（原判決漏引，應
    予補正）之規定，並審酌被告國中肄業之智識程度、尚無前
    科之素行，目前從事臨時工，月收入約新臺幣（下同）二萬
    元之生活狀況，就本件車禍應負全部過失及其違反注意義務
    之程度、造成被害人死亡之所生損害，及被告於原審審理時
    坦承犯行，態度良好，並積極協助被害人家屬申請汽車強制
    責任險理賠，惟尚未能與被害人家屬達成民事調解而完全填
    補其損害（除一百五十萬元強制責任險理賠金額外），且未
    能獲被害人家屬之宥恕（迄本院審理時，被害人家屬仍表示
    不宥恕被告，見本院卷第26、37至38頁）等一切情狀，量處
    有期徒刑七月，以示懲儆；復說明應適用修正前刑法及罰金
    罰鍰提高標準條例規定之理由。本院經核原判決認事用法，
    俱無不合，量刑亦均妥適；被告上訴意旨認原判決量刑太重
    ，而指摘原判決不當，為無理由，應予駁回。
五、至被告雖前無犯案前科（見本院卷第12頁），且基於善意載
    送被害人林張玉雪至高雄之道場，惟於返家途中不幸發生本
    案車禍；惟按被告自事後迄本院審理時仍未與被害人家屬達
    成民事上之和解，且被害人家屬仍表示不宥恕被告，致在客
    觀上尚不足以引起一般人同情；且按量刑固屬法院自由裁量
    之職權，然仍應受比例原則等法則之拘束，並非可恣意為之
    ，致礙及公平正義之維護，必須兼顧一般預防之普遍適應性
    與具體個案特別預防之妥當性，始稱相當。而刑法第五十九
    條之酌量減輕其刑，必於犯罪之情狀，在客觀上足以引起一
    般同情，認為即予宣告法定低度刑期，猶嫌過重者，始有其
    適用；至於被告無前科、素行端正、家境貧困、肢體殘障、
    坦白犯行，犯罪所得低微、犯後已與被害人和解等情狀，僅
    可為法定刑內從輕科刑之標準，不得據為酌量減刑之理由（
    最高法院94年度台上字第09號判決參照）；因之，本院認尚
    不得再依刑法第五十九條減輕其刑，復為緩刑之宣告，併此
    敘明。
、據上論斷，應依刑事訴訟法第368條，判決如主文。
本案經檢察官吳忠賢到庭執行職務。
中　　華　　民　　國　　96　　年　　1 　　月　　10　　日
                  刑事第三庭    審判長法　官  陳義仲
                                      法　官  宋明蒼
                                      法　官  張世展
以上正本證明與原本無異。
不得上訴。
　　　　　　　　　　　　　　　　　　　書記官  魏芝雯
中　　華　　民　　國　　96　　年　　1 　　月　　11　　日
附錄：本判決論罪科刑法條：
中華民國刑法第276條第1項
（過失致死罪）
因過失致人於死者，處 2 年以下有期徒刑、拘役或 2 千元以下
罰金。
